【裁判字號】    96,家上,46
【裁判日期】    980902
【裁判案由】    離婚等
【裁判全文】
臺灣高等法院高雄分院民事判決          96年度家上字第46號
上  訴  人  戊○○
訴訟代理人  李玲玲律師
被 上訴 人  丙○○
上列當事人間請求離婚等事件，上訴人對於民國96年7 月26日臺
灣高雄地方法院95年度婚字第425 號第一審判決提起上訴，本院
於98年8月19日言詞辯論終結，判決如下：
    主  文
原判決廢棄。
被上訴人在第一審之訴駁回。
第一、二審訴訟費用由被上訴人負擔。
    事實及理由
一、被上訴人主張：兩造於民國84年間結婚，婚後育有三名子女
    即長女庚○○（○○年○○月○○日生）、次女乙○○（○○年○○月
    ○○日生）及長男丁○○（○○年○○月○○日生）。兩造原居住於
    ○○縣○○市，因上訴人不尊重婆婆，對婆婆出言不遜，於
    90年間兩造因此多次發生爭吵，感情已出現裂痕。上訴人於
    93年7 、8 月間多次竊取伊證件、皮夾，使夫妻間信任關係
    盪然無存。上訴人於93年8 月25日未得伊同意，偽造伊之簽
    名，擅自將長子丁○○之保險要保人，由伊變更為上訴人；
    上訴人於93年12月16日及94年3 月1 日偽造印章將伊名下價
    值200 萬元之股票全數移轉至上訴人名下而據為己有，伊對
    上訴人提起偽造文書告訴，業經台灣高雄地方法院檢察署（
    下稱高雄地檢署）認定上訴人有前述偽造文書犯行而為緩起
    訴處分。上訴人為報復伊，亦以伊扣留上訴人證件為由，對
    伊提出強盜之告訴，經檢察官處分不起訴。是兩造互提刑事
    告訴，已無感情。另上訴人對被上訴人提起毀損告訴乙事，
    兩造已於98年3 月13日在本院成立和解，上訴人並當庭於撤
    回告訴狀簽名，惟伊將撤回告訴狀送達警方後，上訴人反悔
    ，堅持提告，警方只得將本案送交高雄地檢署偵辦，上訴人
    無視於伊已於本院認錯及賠償，堅持不願撤回，更顯示上訴
    人對伊心懷恨意，兩造已無繼續共同生活之可能。又上訴人
    多次與伊商談協議離婚事宜，並拒絕伊返家，顯無維持婚姻
    之意願。且兩造自93年11月分居迄今，雙方除接送子女外，
    無任何往來，且分居多年，足見兩造間已有難以維持婚姻之
    重大事由存在，上訴人對兩造婚姻破裂，至少需負半數責任
    ，爰依民法第1052條第2 項規定，請求准予兩造離婚。被上
    訴人於原審求為判決：准兩造離婚，並依民法第1055條第1
    項之規定，附帶請求酌定兩造所生之子女庚○○、乙○○及
    丁○○權利義務之行使或負擔均由伊任之，及上訴人於子女
    成年前應按月支付每名子女扶養費各8000元予伊。
二、上訴人則以：被上訴人無心顧家，在外結交女友甲○○。伊
    因被上訴人電話費突然大增而質疑，被上訴人將證件交給伊
    辦理手機變更為伊名字，伊調閱手機通聯記錄，才確知被上
    訴人有外遇。被上訴人亦自認有外遇，故於93年8 月28日離
    婚協議書上承認有第三者介入。伊因發現被上訴人與外遇對
    象談及另找住處搬出，才將被上訴人之證件藏起來，伊事後
    已反悔道歉。股票過戶與保險單變更均係被上訴人外遇後所
    為，股票是伊出資所購，依兩造93年8 月28日離婚協議書中
    已協議股票歸伊所有，伊才去辦理過戶，並無惡意。被上訴
    人於93年間12月底藉故孩子補習，搬離○○住家，遂行外遇
    方便，自此未再返回共同住處，伊獨居一棟大房子，心理難
    免恐懼，故在家中裝設保全系統，以確保安全，並無拒絕被
    上訴人返家之事。被上訴人所舉事由不能認係婚姻難以維持
    之重大事由。而被上訴人有婚外情才是破壞兩造婚姻關係信
    任與忠誠之主因，被上訴人應就婚姻破綻負較大責任，無由
    訴請離婚。且伊有維持婚姻之意欲，不能以伊因法官、律師
    之勸諭而曾經考慮離婚，即認伊無意維持婚姻等語，資為抗
    辯。於本院聲明原判決廢棄，被上訴人在第一審之訴駁回。
三、原審判決准兩造離婚，並定對於兩造所生未成年子女庚○○
    、乙○○、丁○○權利義務之行使負擔，均由被上訴人任之
    ，及上訴人與未成年子女間之會面交往方式及期間，及上訴
    人應於原判決確定翌月起，至未成年子女各滿20歲之日止，
    按月於每月5 日給付未成年子女每人扶養8000元予被上訴人
    ，如上訴人遲誤一期履行者，其後之期間視為已到期。上訴
    人提起上訴，於本院聲明：(一)原判決廢棄。(二)被上訴人在第
    一審之訴駁回。被上訴人則請求駁回上訴。
四、兩造不爭執事項：兩造於84年間結婚，育有三名子女即長女
    庚○○（○○年○○月○○日生）、次女乙○○（○○年○○月○○日生
    ）及長男丁○○（○○年○○月○○日生），兩造婚姻關係現仍存
    續中。
五、本件爭點首應審酌：兩造婚姻是否有重大事由難以維持及兩
    造歸責程度如何？本院判斷如下：
  (一)按有民法第1052條第1 項以外之重大事由，難以維持婚姻者
    ，夫妻之一方得請求離婚，但其事由應由夫妻之一方負責者
    ，僅他方得請求離婚，民法第1052條第2 項前段定有明文。
    又難以維持婚姻之重大事由，夫妻雙方均須負責時，應比較
    衡量雙方之有責程度，僅責任較輕之一方，得向責任較重之
    他方請求離婚，或有責程度相同時，雙方均得請求離婚，始
    屬公允，是責任較重之一方應不得向責任較輕之他方請求離
    婚（最高法院94年度台上字第2059號判決意旨參照）。
  (二)被上訴人主張上訴人作風強硬，不尊重婆婆，曾向伊稱「如
    果你媽要買衣服給外勞穿，要先經我同意」，甚至打電話給
    伊母表示同樣話語，對婆婆出言不遜，使婆婆感到不悅，血
    壓升高至200 多毫米，身體不適，兩造因此於90年間多次發
    生爭吵，感情已出現裂痕，甚至互毆，伊多次表達要與上訴
    人離婚，經姑丈己○○等人勸阻而隱忍等情，雖舉證人己○
    ○為證，惟己○○於本院係證稱「我印象中兩造為外勞的事
    情，我晚上臨時接到電話說被上訴人打上訴人，我和我太太
    有去兩造家」（本院卷二第116 頁），就此，被上訴人固稱
    兩造間係因口角而互毆，但夫妻間因生活細節瑣事偶有爭執
    ，乃人情之常，縱使上訴人曾對其婆婆表示購衣贈送外勞須
    經其同意，而認有不甚尊重婆婆之情事，但此非不得經由夫
    妻間理性溝通以求解決，衡情亦不至於達到要求離婚之程度
    ，被上訴人據此主張兩造感情已出現裂痕，並不足採。
  (三)被上訴人主張上訴人於93年7 、8 月間因懷疑伊與女同事往
    來，為調閱伊手機之通聯記錄，竟盜用伊之身分證、印章，
    將伊持有之台灣大哥大0000000000號手機改為上訴人名義，
    據以調取伊之通聯記錄，令伊十分不滿；上訴人又於同年月
    竊取伊之皮夾及身分證等證件，伊雖懷疑是上訴人所為，但
    無證據，只得重新申辦，直至94年農曆年間被上訴人發現上
    訴人洗澡及如廁時均隨身攜帶皮包，伊要求打開皮包，竟發
    現伊所遺失之證件均在被上訴人皮包內，被上訴人不願返還
    ，雙方大吵，驚動伊父母，上訴人自知有錯，當場向伊父母
    下跪認錯；上訴人於93年8 月25日未得伊同意，偽造伊之簽
    名，擅自將長子丁○○之保險要保人，由伊變更為上訴人，
    伊對上訴人提起偽造文書告訴，經高雄地檢署認定上訴人有
    前述偽造文書犯行而為緩起訴處分；上訴人復於93年12月16
    日及94年3 月1 日，偽造伊於元富證券同大分公司集保帳戶
    00000000000 之印章，偽稱伊欲將名下股票贈與上訴人，而
    將伊名下價值200 萬元之股票全數移轉至上訴人名下；且上
    訴人為報復伊，亦以伊扣留上訴人證件為由，對伊提出強盜
    之告訴，但伊並未強取上訴人之金錢，此業經檢察官處分不
    起訴，是兩造互提刑事告訴，已無感情；且兩造自93年11月
    分居迄今，雙方除接送子女外，無任何往來等情，固據提出
    台灣大哥大股份有限公司過戶申請書影本、高雄地檢署96年
    度偵字第24735 號緩起訴處分書、96年度偵字第15582 號不
    起訴處分書為證，並經上訴人自陳其因發現被上訴人與外遇
    對象談情說愛並約會看房子，伊才將被上訴人證件藏起來，
    伊事後自知有錯，已向被上訴人父母下跪認錯；股票過戶與
    保險單變更均係被上訴人外遇後所為；兩造自93年11、12月
    分居至今等情，惟上訴人主張伊係因面臨被上訴人外遇且無
    情對待，才將被上訴人之證件藏起來，兩造於93年8 月28日
    離婚協議書中已協議股票歸伊所有之後，伊才去辦理過戶，
    伊並無惡意；被上訴人與外遇對象討論購屋後，於93年間12
    月底藉故孩子補習，搬離○○住家等語，並據提出載明：因
    雙方個性不合，第三者介入，難偕連理，共度白首，故協議
    離婚．．甲方（指被上訴人）元富證券名下之所有股票歸乙
    方（指上訴人）等情之93年8 月28日兩造所擬離婚協議書為
    證。被上訴人與甲○○雖均否認有外遇行為，惟查，被上訴
    人與訴外人甲○○係同事，依上訴人提出經被上訴人不爭執
    係其與甲○○往來之電子郵件（本院卷二第135 頁），其中
    93年7 月4 日被上訴人寄予甲○○之電子郵件記載「我信老
    莊，緣起緣滅，不要想用禮教殺我我不敢承諾永遠但我都能
    給她（指上訴人）十年的幸福了你認為我會負了你嗎？」（
    本院卷一第39頁）；93年7 月9 日甲○○寄予被上訴人之電
    子郵件記載「當你親我時，我的心跳得好快，呼吸都快停止
    了。你能說我平靜冷漠嗎？」（本院卷一第45頁）；93年8
    月7 日甲○○寄予被上訴人之電子郵件記載「其實應該說是
    從昨晚開始，一想到你，我就不由自主的笑了起來。．．我
    喜歡在你懷裡的感覺．．．只有在那一刻我才真正體認到丙○
    ○是愛我的，是屬於我的。．．儘管她（指上訴人）有多煩
    ，但在那時候你是我的，就別讓她影響你我相聚歡樂的時光
    了。．．」「星期五晚上是我今生最快樂的時光，很謝謝你
    幫我做了決定。讓我不至於在禮教與情感中搖擺不定。我們
    已都不想回頭了．．．」「當我放心的把自己交給你的時候
    ，我就已今生無悔了。今生第二個男人是你，相信不會再有
    其他的男人了。雖然你不是第一個，但卻是今生的最後一個
    了。」「我沒有不愛作那件事（尤其是和你）．．」（本院
    卷一第66、72頁）；93年9 月7 日甲○○寄予被上訴人之電
    子郵件記載「．．原本一直很想回來學校看看你  好想好想
    再看看你  抱抱你  親親你」、「．．你昨天的那三個字現
    在還甜蜜在心裡  昨天也聽到了同樣的話語出自別人之口但
    那滋味  那感覺就是不一樣  所以當他找我  我回絕了．．
    」、「．．你知道嗎？我好想好想告訴大家丙○○是我的喔你
    呢？．．」「那我們明天先看房子如何？」「愛你！愛你！
    愛你．．．（共64句）」（本院卷一第147 、89頁），以
    證人即上訴人之妹辛○○證述：我曾經接過一通電話，是被
    上訴人誤觸我的手機號碼，是被上訴人跟一個女生的對話，
    被上訴人不知道他誤觸我的手機號碼，他當時在運動，他正
    在跟那個女生對話，被上訴人剛開始一直在說戊○○一些不
    好的地方，然後被上訴人要教那個女孩子運動，兩人講話有
    點曖昧，後來我就沒有繼續聽下去，我就把電話切斷，．．
    接到那通電話之後被上訴人就主動打電話聯絡我說他要跟我
    姐姐離婚，因為被上訴人後來在家裡使用暴力，急迫著想要
    離婚，當時警察有來過，最後大家還上警察局。．．我姐姐
    打電話跟我求救，她跟我說被上訴人拿刀子在房間外面要砍
    她，我姐姐叫我趕快報警，我到達的時候小孩子都在哭，我
    有看到家裡的玻璃都被打破，後來被上訴人也要過來打我，
    然後被警察阻止，到了警察局被上訴人有跟我道歉等情，及
    兩造之女庚○○到庭證述：「93年9 月14日當天爸爸與媽媽
    吵架，當時我在睡覺，我只記得爸爸有砍門，但沒有砍我們
    ；94年2 月13日在嘉義過年時爸爸有踢媽媽及搶媽媽的汽車
    鑰匙，因為爸爸發現媽媽偷走他的證件所以兩人才吵架等情
    觀之，足認上訴人主張被上訴人與甲○○之間有超友誼關係
    ，兩造因被上訴人外遇而感情不睦，被上訴人對上訴人有暴
    力行為等情，均非無據。而兩造分居期間，上訴人自94年1
    月起在○○住處安裝保全系統，上訴人因不願被上訴人進屋
    取物而未將進出大門所需感應棒交付被上訴人等情，亦經上
    訴人自承屬實，被上訴人主張上訴人拒絕伊返家，應屬可採
    。準此，上訴人自93年間起，因懷疑被上訴人有外遇，乃取
    走被上訴人之證件並調閱被上訴人之通聯紀錄，雙方並經常
    發生爭執衝突，並互提刑事告訴，且自93年12月底分居至今
    ，其婚姻之破綻客觀上固無回復之可能，然肇因於被上訴人
    有外遇行為，已嚴重違背婚姻之忠誠及堅貞義務，並破壞夫
    妻間之誠摯感情之基礎，雖本件訴訟期間兩造經勸諭而曾商
    討並草擬協議離婚事，終因被上訴人未能依約於離婚前給付
    上訴人60萬元而未能達成離婚協議，但被上訴人於本院提出
    撤回請求離婚之起訴而未經上訴人同意後，仍請求判決離婚
    ，顯然無欲經營兩造之婚姻，上訴人則陳明伊其因子女希望
    父母不要離婚而不願離婚，但另案對被上訴人提出刑事毀損
    告訴，仍訴請檢察官偵查中，亦經兩造具狀陳明，可見兩造
    對彼此仍存有諸多怨懟。綜觀前述兩造婚姻破綻之情形已構
    成難以維持婚姻之重大事由，而此事由之發生，兩造均有可
    歸責之事由。本院比較衡量兩造上述之有責程度，認被上訴
    人之責任較上訴人為重，依前開說明，被上訴人自不得據以
    訴請離婚。
六、綜前所述，被上訴人依民法第1052條第2 項規定，訴請判決
    離婚，洵非正當，不應准許。原審為上訴人敗訴判決，自有
    未合，上訴意旨指摘原判決不當，求予廢棄改判，為有理由
    ，應由本院予以廢棄改判。被上訴人請求離婚之訴既為無理
    由，則本院就其附帶請求定對於兩造所生未成年子女之權利
    義務行使及負擔部分，自毋庸審理。兩造其餘攻防及所舉證
    據，於判決結果不生影響，無遂一論述之必要，併此明。
七、據上論結：本件上訴為有理由，依民事訴訟法第450 條、第
    78 條 ，判決如主文。
中    華    民    國    98    年    9     月    2     日
                            民事第六庭
                                審判長法官  許明進
                                法      官  李炫德
                                法      官  徐文祥
以上正本證明與原本無異。
如對本判決上訴，須於判決送達後20日內向本院提出上訴狀，其
未表明上訴理由者，應於上訴後20日內向本院提出上訴理由書（
均須按他造當事人之人數附繕本）。上訴時應提出委任律師或具
有律師資格之人之委任狀，並依附註條文規定辦理。
中    華    民    國    98    年    9     月    2     日
                                書  記  官  呂素珍
附註：
民事訴訟法第466 條之1 ：
對於第二審判決上訴，上訴人應委任律師為訴訟代理人，但上訴
人或其法定代理人具有律師資格者，不在此限。
上訴人之配偶、三親等內之血親、二親等內之姻親，或上訴人為
法人、中央或地方機關時，其所屬專任人員具有律師資格並經法
院認適當者，亦得為第三審訴訟代理人。
第1 項但書及第2 項情形，應於提起上訴或委任時釋明之。


司法院資訊處製作；財團法人民間司法改革基金會備份。
